臺灣臺中地方法院民事判決　　95年度訴字第1775號
原　　　告　丙○○
　　　　　　丁○○
共　　　同
訴訟代理人　黃英傑　律師
被　　　告　乙○○
訴訟代理人　甲○○
上列當事人間租佃爭議事件，，經本院於民國96年8月31日年言
詞辯論終結，判決如下：
 主    文
確認兩造間就臺中縣大甲鎮○○○○段第一四九之一地號、同段
第一七五之二地號、同段第一七五之三地號、同段第一七五之四
土地所訂立之甲西字第一二八號租約之租賃關係不存在。
被告應將坐落於臺中縣大甲鎮○○○○段第一四九之一地號土地
其中面積八七六平方公尺、同段第一七五之二地號土地其中如附
所示Ｃ部分，面積三七一一平方公尺、同段第一七五之三地號土
地其中如附圖所示Ｄ部分，面積二八五八平方公尺及同段第一七
五之四地號土地其中如附圖所示Ｅ部分，面積三七一平方公尺返
還原告。
訴訟費用由被告負擔。
   事實及理由
壹、程序事項：按出租人與承租人間因耕地租佃發生爭議時，應
    由當地鄉（鎮、市、區）公所耕地租佃委員會調解；調解不
    成立者，應由直轄市或縣（市）政府耕地租佃委員會調處；
    不服調處者，由直轄市或縣（市）政府耕地租佃委員會移送
    該管司法機關，司法機關應即迅予處理，耕地三七五減租條
    例第26條定有明文。本件兩造之租佃爭議，業經臺中縣大甲
    鎮公所耕地租佃委員會調解及臺中縣政府耕地租佃委員會調
    處不成立後移送本院審理，此有卷附之相關之調解、調處程
    序筆錄可憑，是本件起訴程序核無違誤，合先敘明。
貳、原告起訴主張：原告就所有之坐落臺中縣大甲鎮○○○○段
    第149-1地號土地，其中面積876平方公尺（此部分面積係依
    原租約所定之範圍及面積計算），同段第175-2地號土地，
    其中如附圖所示Ｃ部分，面積3711平方公尺，同段第175-3
    地號土地，其中如附圖所示Ｄ部分，面積2858平方公尺，及
    同段第175-4地號土地，其中如附圖所示Ｅ部分，面積371平
    方公尺（以下簡稱系爭土地)，於民國41年5月15日與被告訂
    立三七五租約 (即甲西字第128號租約，以下簡稱系爭租約)
    ，被告自承租以來均種植水稻，詎逕行變更為「匠師的故鄉
    」經營使用，並將部份土地鋪設石礫，作為「匠師的故鄉」
    停車場使用，部份則經營小吃部營業之用，而未依系爭土地
    原來使用目的自任耕作，亦未經原告同意，依耕地三七五減
    租條例第16條第1項、第2項規定，承租人應自任耕作，並不
    得將耕地全部或一部轉租他人，承租人違反時原訂租約無效
    ，原訂租約無待終止，當然向後失其效力，租賃關係因而歸
    於效滅，又所謂租約無效，係指轉租及未轉租部份之全部租
    約均無效而言。農業使用的範圍較廣，自任耕作的範圍較窄
    ，被告將系爭土地供為停車場及小吃部使用，顯己違反耕地
    三七五減租條例第16條第2項規定，原告得請求收回系爭耕
    地，並依民法第767條請求返還被告就系爭土地所無權占用
    之部份。
    並聲明：如主文所示。
參、被告則以：依農業發展條例第3條第1款，休閒農業的經營屬
    農業的範疇，故經營休閒農業亦為農業使用，並未違反系爭
    土地原來之使用目的。被告並沒有將系爭土地全部或一部轉
    租於他人，所以原告所提轉租於他人之理由不成立。臺中縣
    大甲鎮「匠師的故鄉」休閒農業園區，經行政院農業委員會
    於93年1月13日農輔字第09300050013號公告劃定，依據休閒
    農業輔導管理辦法第8條，休閒農業區內因經營休閒農業，
    得依規劃設置平面停車場、涼亭等休閒農業設施，所以被告
    設置停車場、涼亭讓遊客體驗農業生活，為設置農業設施，
    並未違反耕地三七五減租條例第16條規定等語資為抗辯。並
    聲明：駁回原告之訴。
肆、本件兩造不爭執之事實：
一、原告係系爭土地所有權人。
二、兩造間就系爭土地，於41年5月15日訂立系爭三七五租約。
伍、本件兩造關鍵爭點及關於爭點之主張如下：
一、上開使用方式是否違反耕地三七五減租條例第16條第1項「
    自任耕作」之規定？
(一)、原告主張：是，停車場及小吃部均非屬「耕作」範疇。
(二)、被告主張：否，整體作為休閒農業使用，仍屬「耕作」範疇
    。
二、原告主張依耕地三七五減租條例第16條第2項規定，原定租
    約無效，並請求返還系爭土地遭被告占用部份，是否有據?
(一)、原告主張：是，原告並未同意被告作為休閒農業使用。
(二)、被告主張：否，被告係經原告同意而將系爭土地作為休閒農
    業使用。
陸、法院之判斷：
一、按民事訴訟法第247條確認訴訟所謂即受確認判決之法律上
    利益，係指因法律關係存否不明確，致原告在私法上之地位
    有受侵害之危險，而此項危險得以對於被告之確認判決予以
    除去之者而言（最高法院42年度臺上字第1031號判例參照）
    。被告既爭執兩造間就系爭地地之耕地三七五租約租賃關係
    存否，則上開法律關係之不明確，自足使原告私法上地位有
    受侵害之危險，此項不安狀態尚得以確認判決除去之，原告
    提起本件訴訟即有受確認判決之法律上利益。
二、次按耕地三七五減租條例第16條規定：「承租人應自任耕作
    ，並不得將耕地全部或一部轉租於他人。承租人違反前項規
    定時，原訂租約無效，得由出租人收回自行耕種或另行出租
    。承租人因服兵役致耕作勞力減少而將承租耕地全部或一部
    託人代耕者，不視為轉租」。被告在系爭土地設置停車場、
    搭建涼亭等設施，讓遊客體驗農業生活，為被告所自認 (見
    被告95年9月12日所提答辯狀)，被告所經營之匠師的故鄉，
    服務內容包提供遊客烤肉焢窯之場地與食材、腳踏車出租、
    石頭彩繪DIY教學製作等，此有95年9月12日勘驗筆錄、照片
    17張在卷可稽。被告主張其上開之行為，係經營休閒農業，
    而依農業發展條例第3條第1款，休閒農業之經營屬農業的範
    疇，故經營休閒農業亦為農業使用，並未違反系爭土地原來
    之使用目的，仍屬耕地三七五減租條例第16條第1項之自任
    耕作。復按耕地三七五減租條例第16條第1項所謂承租人應
    自任耕作，係指承租人應以承租之土地供自己從事耕作之用
    而言；如承租人以承租之土地建築房屋居住或供其他非耕作
    之用者，均不在自任耕作之列，應構成同條第2項所定原訂
    租約無效之原因。（最高法院70年台上字第4637號判例意旨
    參照）。大法官會議第580號解釋理由書：「憲法第一百四
    十三條第四項規定，國家對於土地之分配與整理，應以扶植
    自耕農及自行使用土地人為原則，並規定其適當經營之面積
    ；憲法第一百五十三條第一項規定，國家為改良農民生活，
    增進其生活技能，應制定保護農民之法律，實施保護農民之
    政策，均係為合理分配農業資源而設之規定。依據主管機關
    相關文獻之記載，推行耕地減租政策，係鑒於當時台灣經濟
    倚重農業生產，農業人口佔就業人口半數以上，大多數之農
    業生產者為雇農、佃農及半自耕農，農地資源集中於少數地
    主手中，而部分佃租偏高，租期並不固定，地主任意撤佃升
    租者有之，以致租權糾紛經常出現.... 確保推行三七五減
    租已獲得之初步成果，即於四十年六月七日制定公布耕地三
    七五減租條例，作為法律依據（參照立法院公報第二期及第
    三期合訂本，四十年九月三十日出版，頁四十以下）。耕地
    三七五減租條例為保障佃農權益，藉由限制地租、嚴格限制
    耕地出租人終止耕地租約及收回耕地之條件，重新建構耕地
    承租人與出租人之農業產業關係，俾合理分配農業資源並奠
    定國家經濟發展之方向，立法目的尚屬正當。雖未設置保護
    出租人既有契約利益之過渡條款，惟因減租條例本在實現憲
    法規定國家對於土地之分配與整理暨保護佃農之意旨，且於
    條例制定之前，減租政策業已積極推行數年，出租人得先行
    於過渡時期熟悉減租制度，減租條例對出租人契約自由及財
    產權之限制，要非出租人所不能預期，衡諸特殊之歷史背景
    及合理分配農業資源之非常重大公共利益，尚非憲法上之信
    賴保護原則所不許。」，可知耕地三七五減租條例係為保障
    佃農生活，以免地主任意調漲地租，於40年間所製定，係對
    出租人契約自由及財產權的限制。農業發展條例第3條雖規
    定農業包「利用自然資源、農用資材及科技，從事農作、森
    林、水產、畜牧等產製銷及休閒之事業」，然其中之「休閒
    之事業」係於92年2月7日農業發展條例修訂時所增訂，又依
    農業發展條例第1條其立法目的為「為確保農業永續發展，
    因應農業國際化及自由化，促進農地合理利用，調整農業產
    業結構，穩定農業產銷，增進農民所得及福利，提高農民生
    活水準」，可知耕地三七五減租條與農業發展條例兩者立法
    目的、立法時之社會狀況皆不相同，自不能以農業發展條例
    第3條對農業之定義，擴張解釋耕地三七五減租條例第16條
    的自任耕作可包括休閒農業，若將自任耕作解釋擴張及提供
    遊客食材、場地、導覽及教學等之休閒農業，顯違耕地三七
    五減租條例保障佃農、避免地主任意調漲租金之立法目的，
    更是對出租人契約自由及財產權的進一步限制。
三、依民事訴訟法第二百七十七條規定「當事人主張有利於己之
    事實者，就其事實有舉證之責任。但法律別有規定，或依其
    情形顯失公平者，不在此限。」，被告抗辯原告曾同意其在
    系爭地地經營休閒農業，自應就此有利於己之事實負舉證責
    任，但被告就此並未為任何舉證，其抗辯不足採。
四、按民法第767條規定：「所有人對於無權占有或侵奪其所有
    物者，得請求返還之。」，又耕地三七本減租第16條第2項
    所謂原訂租約無效，係指原訂租約無待於終止當然向後失其
    效力，租賃關係因而歸於消滅而言，而同一租約內若有多筆
    耕地者，全部租約均無效（最高法院66年臺上字第761號判
    例要旨參照）。被告自承於90年起即於系爭土地經營匠師的
    故鄉休閒農業 (見被告96年1月24日所提答辯狀)，則被告違
    反耕地三七五減租條例第16條第1項自件耕作的規定，兩造
    就系爭土地所訂立的耕地三七五減租租約，依同條第2項規
    定自90年起即全部失其效力，被告對系爭土地即無合法占有
    權利，則原告自得依民法第767條請求被告返還系爭土地。
五、系爭租約就臺中縣大甲鎮○○○○段第149-1地號土地，約
    定出租土地之面積為876平方公尺，就同段173-2地號土地，
    約定出租土地之面積為543.9平方公尺，就同段173-3地號土
    地，約定出租土地面積為239.5平方公尺，就同段173-4地號
    土地，約定出租面積為321平方公尺，此有兩造不爭執其真
    正之系爭租約一件在卷可憑，自堪信實。惟經本院至現場履
    勘測量，被告就上開系爭土地分別占用如附圖所示Ａ、Ｂ、
    Ｃ、Ｄ、Ｅ部分，除Ａ、Ｂ部分，遭建物占用面積494平公
    公尺，尚未逾系爭租約約定面積外，餘均逾原定租用面積，
    此有本院95年9月12日勘驗筆錄一件，並經囑託台中縣大甲
    地政事務所測繪如附圖之複丈成果圖在卷可按。
六、綜上所述，兩造就系爭土地之租約於90起即全部失效，原告
    請求確認系爭租約租賃關係不存在，又系爭租約租賃關係既
    不存在，被告占用系爭土地及超過原租用面積之土地，即均
    欠缺合法權源，是原告並依民法第767條規定請求返還被告
    占用之系爭土地，自屬於法有據，應予准許。
柒、本案事證已臻明確，兩造其餘之陳述、攻擊方法及舉證，均
    對本判決之結果不生影響，爰不一一論述，附此敘明。
捌、結論：原告之訴有理由，爰依民事訴訟法第78條，判決如主
    文。
中　　華　　民　　國　　96　　年　　9　　月　　19　　日
                  民事第三庭    法  官  曹宗鼎
上正本係照原本作成
如對本判決上訴，須於判決送達後20日內向本院提出上訴狀。
中　　華　　民　　國　　96　　年　　9　　月　　19　　日
                                書記官
